【裁判字號】    97,交聲,358
【裁判日期】    980219
【裁判案由】    聲明異議
【裁判全文】
臺灣嘉義地方法院交通事件裁定         97年度交聲字第358號
原處分機關  交通部公路總局嘉義區監理所嘉義市監理站
異  議  人
即受處分人  甲○○
上列受處分人因違反道路交通管理處罰條例事件，對於交通部公
路總局嘉義區監理所嘉義市監理站中華民國97年9月9日所為之裁
決處分（處分案號：嘉監義裁字第裁76－Ｌ00000000號）聲明異
議，本院裁定如下：
    主  文
原處分關於罰鍰新臺幣貳萬元及吊扣駕駛執照部分均撤銷。
前項撤銷部分，甲○○不罰。
    理  由
一、原處分意旨略以：本件異議人即受處分人甲○○於民國97年
    9月3日凌晨3時16分許，駕駛車牌號碼YH－1341號自用小客
    車，行經嘉義市○○街12號時，經警查獲測得異議人吐氣所
    含酒精濃度為每公升0.89毫克，超過0.55毫克以上，並以其
    酒精濃度超過規定標準製單舉發，而於97年9月9日依道路交
    通管理處罰條例第35條第1項第1款等規定，裁處異議人罰鍰
    新臺幣（下同）4萬9,500元、吊扣駕駛執照12個月、施以道
    安講習等處分。
二、聲明異議意旨略以：伊已依緩起訴條件捐款2萬元，希望本
    件罰鍰可以輕一點，且伊靠駕駛預拌水泥車為業，倘吊扣駕
    駛執照12個月，將因此失去工作，而使家計陷入困難，希望
    免予吊扣其職業大客車駕駛執照等語。
三、按汽車駕駛人飲用酒類後，其吐氣所含酒精濃度超過每公升
    0.25毫克以上者，不得駕車，為道路交通安全規則第114條
    第2款所明訂。汽車駕駛人駕駛汽車經測試檢定酒精濃度超
    過規定標準者，處1萬5千元以上6萬元以下罰鍰，並當場移
    置保管該汽車及吊扣其駕駛執照1年，道路交通管理處罰條
    例第35條第1項第1款定有明文。汽車駕駛人有同條例第35
    條第1項、第3項或第4項之情形，同時違反刑事法律者，經
    移置保管汽車之領回，不受第85條之2第2項，應同時檢附繳
    納罰鍰收據之限制；前項汽車駕駛人，經裁判確定處以罰金
    低於本條例第92條第3項所訂最低罰鍰基準規定者，應依本
    條例裁決繳納不足最低罰鍰之部分，道路交通管理處罰條例
    第35條第7項、第8項亦分別定有明文。同條例第24條第1項
    並規定：汽車駕駛人，有第35條第1項規定之情形者，應接
    受道路交通安全講習。95年2月5日生效之行政罰法第26條第
    1項規定，一行為同時觸犯刑事法律及違反行政法上義務規
    定者，依刑事法律處罰之。但其行為應處以其他種類行政罰
    或得沒入之物而未經法院宣告沒收者，亦得裁處之。究其立
    法目的，一行為同時觸犯刑事法律及違反行政法上義務規定
    時，由於刑罰與行政罰同屬對不法行為之制裁，而刑罰之懲
    罰作用較強，故依刑事法律處罰，即足資警惕時，實無一事
    二罰再處行政罰之必要，且刑事法律處罰，由法院依法定程
    序為之，較符合正當法律秩序，應予優先適用，但罰鍰以外
    之沒入或其他種類行政罰，因兼具維護公共秩序之作用，為
    達行政目的，行政機關仍得併予裁處。
四、次按94年12月14日修正、95年3月1日施行前之道路交通管理
    處罰條例第68條原規定「汽車駕駛人，因違反本條例及道路
    交通安全規則之規定，受吊扣或吊銷駕駛執照處分時，吊扣
    或吊銷其持有各級車類之駕駛執照」，修正後則刪除「吊扣
    」之規定，改為「汽車駕駛人，因違反本條例及道路交通安
    全規則之規定，受吊銷駕駛執照處分時，吊銷其持有各級車
    類之駕駛執照」，其修正理由係舊法將違法或違規駕駛人所
    持有各級車類之駕駛執照一併吊扣，失之過酷，影響人民工
    作及生活甚鉅，故依修正後之該條規定，受吊扣駕駛執照處
    分時，僅能吊扣違規當時所駕車類之駕駛執照，不再吊扣其
    持有各級車類之駕駛執照，僅於受吊銷駕駛執照處分時，始
    吊銷其持有各級車類之駕駛執照。至上開道路交通安全規則
    對於汽車駕駛執照之管理，採取一人一駕駛執照原則，固導
    致越級駕駛人違規酒駕時，受有無須吊扣駕駛執照之利益，
    然此關於駕駛執照管理所衍生之執行困難或法規漏洞，宜由
    修法解決，尚不得擴張解釋，於駕駛人無較低級駕駛執照可
    供吊扣時，即率爾代以吊扣其所領有之較高級駕駛執照。再
    者，酒醉駕車行為均製造法所不容許之風險，以風險製造之
    立場觀之，並不因駕駛車輛種類之不同，而有所差別。但從
    風險實現之觀點而言，酒醉駕駛車類之不同，其對駕駛安全
    衍生之實害結果也有所差異，如駕駛人駕駛低一級之車輛，
    不論其所造成之實害結果，而一律吊扣駕駛人所持有之各類
    駕照，亦有違反相同事件相同處理，不同事件不同處理之平
    等原則。
五、經查：
  (一)異議人於酒後駕駛上揭自用小客車，於前揭時、地經警測得
    其吐氣所含酒精濃度為每公升0.89毫克，並經警舉發「酒後
    駕車」違規，嗣經臺灣嘉義地方法院檢察署檢察官於97年11
    月2日以97年度偵字第6730號為緩起訴處分，緩起訴期間為1
    年，異議人並應於緩起訴確定後2個月內向公益團體嘉義市
    青少年發展協會支付2萬元，且經臺灣高等法院臺南分院檢
    察署於97年12月10日以97年度上職議字第3644號處分書駁回
    再議確定，異議人並已依檢察官之命令履行上開條件完畢等
    情，有交通部公路總局嘉義區監理所嘉義市監理站嘉監義裁
    字第裁76－Ｌ00000000號裁決書、上開緩起訴處分書、處分
    書、郵政國內匯款執據、臺灣高等法院被告前案紀錄表各1
    份等附本院卷足憑，又異議人於本院訊問時亦自承有上揭酒
    後駕車之行為，是異議人酒後吐氣所含酒精濃度超過規定標
    準駕駛動力交通工具而為警查獲之事實，堪以認定。
  (三)本件異議人上開酒駕行為，經檢察官依刑事訴訟法第253條
    之2第1項第4款規定為緩起訴處分，並命受處分人向公益團
    體捐款，異議人係履行檢察官為緩起訴處分命令，此等命令
    名義上雖非刑罰，但仍是一種特殊處遇措施，造成異議人之
    財產減少，性質上亦屬干預人民自由之處分，與刑事制裁無
    異，實質上為刑事處罰。故檢察官為緩起訴處分並命向公益
    團體捐款者，其捐款解釋上亦屬道路交通安全管理處罰條例
    第35條第8項所規定之罰鍰，監理機關雖不得再為行政裁處
    ，惟若行為人所支付之緩起訴處分金，未達道路交通管理處
    罰條例第92條第3項所定最低罰鍰基準規定者，依該條例第3
    5條第8項之規定，即須補繳不足最低罰鍰之部分，始為適法
    。參諸違反道路交通管理事件統一裁罰基準表之規定，對於
    駕駛人駕駛汽車，而其吐氣所含酒精濃度超過每公升0.55毫
    克以上，其最低應納罰鍰之數額為4萬9,500元。本件異議人
    在刑事部分，業經檢察官為緩起訴處分，並經檢察官命向公
    益團體支付2萬元，顯不足4萬9,500元之最低罰鍰。依上規
    定，本件受處分人行政罰罰鍰部分，應於扣除上開2萬元後
    ，處以3萬9,500元罰鍰甚明。再本件異議人領有較高級之職
    業大客車駕駛執照，有證號查詢汽車駕駛人資料及異議人之
    駕駛執照影本各1紙在本院卷可考，然異議人係酒後駕駛自
    用小客車，依前揭說明，亦不得因異議人無自用小客車之駕
    駛執照可供吊扣，即得裁處吊扣其較高級之職業大客車駕駛
    執照，亦甚灼然。
六、綜上所述，原處分疏未將異議人因本件經檢察官緩起訴處分
    而向公益團體繳納捐款之2萬元部份予以扣除，因而裁處受
    處分人罰鍰4萬9,500元，並吊扣其職業大客車駕駛執照部分
    ，均有未合，自應由本院將原處分關於罰鍰2萬元及吊扣職
    業大客車駕駛執照部分撤銷，另為此部分不罰之諭知。至原
    處分機關裁處異議人施以道安講習部分，未經異議人聲明異
    議，業已確定，不在異議範圍，附此敘明。
據上論斷，應依道路交通管理處罰條例第87條第2項，道路交通
案件處理辦法第20條前段，裁定如主文。
中    華    民    國    98    年    2     月    19    日
                  交通法庭  法  官  吳育霖
上列正本證明與原本無異。
如不服本裁定，應於裁定送達後5日內向本院提出抗告狀（應附
繕本）。
中    華    民    國    98    年    2     月    19    日
                            書記官  林美芳


司法院資訊處製作；財團法人民間司法改革基金會備份。
